apertium-cv-tt.tt.lexc
!!!!!!!!!!!!!!!!!!!!!!!!!!!!!!!!!!!!!!!!!!!!!!!!!!!!!!!!!!!!!!!!!!!!!!!!!!!!!!!
!!   M O R P H O L O G I C A L · T R A N S D U C E R · F O R · T A T A R     !!
!!!!!!!!!!!!!!!!!!!!!!!!!!!!!!!!!!!!!!!!!!!!!!!!!!!!!!!!!!!!!!!!!!!!!!!!!!!!!!!

Multichar_Symbols
! Followed http://wiki.apertium.org/wiki/Turkic_languages

! Part of speech categories
%<n%>              ! Noun                       ! Исем              ! Существительное
%<adj%>            ! Adjective                  ! Сыйфат            ! Прилагательное
%<num%>            ! Number                     ! Сан               ! Числительное   
%<prn%>            ! Pronoun                    ! Алмашлык          ! Местоимение
%<v%>              ! Verb                       ! Фигыль            ! Глагол
%<adv%>            ! Adverb                     ! Рәвеш             ! Наречие
%<post%>           ! Postposition               ! Бәйлек            ! Послелог
%<cnjcoo%>         ! Co-ordinating conjunction  ! Тезүче теркәгеч   ! Сочинительный союз
%<cnjsub%>         ! Sub-ordinating conjuction  ! Ияртүче теркәгечч ! Подчинительный союз
%<part%>           ! Particle                   ! Кисәкчә           ! Частица
%<ij%>             ! Interjection               ! Ымлык             ! Междометие
!аваз ияртеме ! (звуко)подражательное слово
!модаль сүз   ! модальное слово 
%<abbr%>           ! Abbreviation               ! Аббревиатура 

%<n%>   ! Имя существительное · Noun
%<nom%>   ! 
%<ins%>   ! 
%<loc%>   ! 
%<cnjcoo%>
%<np%>
%<ant%>
%<f%>
%<adj%>


LEXICON Root

Nouns ; 
Verbs ;
ADJs ;
PROs ;
NUMs ;
ADVs ;
LEXICON ADJ1
%<adj%>: # ;

LEXICON PRO1
%<pro%>: # ;

LEXICON NUM1
%<num%>: # ;

LEXICON ADV1
%<adv%>: # ;

! Arbitrary subcategories
!! for nouns
%<np%>             ! Proper noun  ! Ялгызлык исем    ! Имя обственное
%<top%>            ! Toponym      ! Географик атама
%<ant%>            ! Anthroponym  ! Кеше исеме
!! for adjectives ?
%<attr%>           ! Attributive
%<pred%>           ! Predicative

! Сан ! Число
%<sg%>             ! Singular  ! Берлек сан  ! Единственное число
%<pl%>             ! Plural    ! Күплек сан  ! Множественное число

! Тартым ! Принадлежность
%<px1sg%>          !
%<px2sg%>          !
%<px3sp%>          !
%<px1pl%>          !
%<px2pl%>          !

! Cases ! Килешләр ! Падежи
%<nom%>            ! Баш килеш             ! Именительный
%<gen%>            ! Иялек килеше          ! Родительный
%<dat%>            ! Юнәлеш килеше         ! Дательный
%<acc%>            ! Төшем килеше          ! Винительый
%<abl%>            ! Чыгыш килеше          ! Творительный
%<loc%>            ! Урын-вакыт килеше     ! Местно-временнной

!! some additional ~cases
%<locattr%>        ! Relativised locative  ! Местно-временной 2  ! -DAGI
%<sim%>            ! Similative            !-дай/-дәй, -тай, -тәй
!лишительный       ! -сыз/-сез !! not used after posessives
!обладательный     ! -лы/-ле   !! not used after posessives
!-ныкы/-неке       ! "predicativ genitive"="genitiv 2"

! Levels of comparison of adjectives ! Сыйфат дәрәҗәләре ! Степени сравнения прилагательных
%<pst%>            ! Positive     ! Төп дәрәҗә
%<comp%>           ! Comparative  ! Чагыштыру дәрәҗәсе
%<sup%>            ! Superlative  ! Артыклык дәрәҗәсе
!! Кимлек дәрәҗәсе регуляр форма түгел. Андый формадагыларны төп дәрәҗәдәге сыйфатлар дип аерым кертергә булыр

! Pronoun types ! Алмашлык төрләре ! Виды местоимений
%<pers%>           ! Personal
%<itg%>            ! Interrogative
%<dem%>            ! Demonstrative
%<ind%>            ! Indefinite
%<qnt%>            ! Quantifier
%<ord%>            ! Ordinal
%<ref%>            ! Reflexive

! Tense, aspect, mood
%<imp%>            ! Imperative
%<cond%>           ! Conditional  ! Шарт  ! Условное  ! -с{A}
%<caus%>           ! Causative
%<pass%>           ! Passive
%<coop%>           ! Cooperative
%<neg%>            ! Negative
%<pres%>           ! -{A}
%<past%>           ! -{G}{A}н 
%<fut%>            ! -{I}р
%<ifi%>            ! -{D}{I} 
%<ger1%>           ! -м{A}{K}
%<ger2%>           ! -{I}п
%<ger3%>           ! -{G}{A}ч
%<ger4%>           ! -{G}{A}нч{I}
%<ger5%>           ! -{G}{A}н
%<ger6%>           ! -{I}р / -{A}р
%<ger7%>           ! -{A}ч{A}к
%<ger8%>           ! -{E}с

! Transitivity ! Переходность
%<tv%>             ! Transitive
%<iv%>             ! Intransitive

! Зат ! Лицо
%<p1%>             !
%<p2%>             !
%<p3%>             !

! Пунктуация
%<sent%>           ! Sentence marker
%<guio%>           ! Hyphen
%<cm%>             ! Comma
%<apos%>           ! Apostrophe
%<rquot%>          ! Quote marker (right hand side) 
%<lquot%>          ! Quote marker (left hand side) 
%<rpar%>           ! Parenthetical marker (right hand side) 
%<lpar%>           ! Parenthetical marker (left hand side) 

! Some additional tags
%<m%>              ! Masculine  ! Мужской род
%<f%>              ! Feminine   ! Женский род
%<postadv%>        ! e.g. "гына"
%<vaux%>           ! Auxilary verb
%<cnjadv%>         ! ~Союз 
%<pron%>           ! FIXME: Pronoun? What is <prn> then? 
%<det%>            ! Determiner
%<qst%>            ! FIXME: Question?

%{L%}              ! Realised as
%{G%}              ! Realised as
%{D%}              ! Realised as
%{K%}              ! Realised as
%{I%}              ! Realised as 'ы', 'е'
%{A%}              ! Realised as 'a', 'ә' 
%{E%}              ! Realised as

%{s%}              ! Realised as
%{n%}              ! Realised as
%{j%}              ! Realised as
%{w%}              ! Realised as
%{l%}              ! Realised as

%>                 !

!!!!!!!!!!!!!!!!!!!!!!!!!!!!!!!!!!!!!!!!!!!!!!!!!!!!!!!!!!!!!!!!!!!!!!!!!!!!!!!
!!!                       M O R P H O T A C T I C S                         !!!
!!!!!!!!!!!!!!!!!!!!!!!!!!!!!!!!!!!!!!!!!!!!!!!!!!!!!!!!!!!!!!!!!!!!!!!!!!!!!!!

LEXICON Root

Conjunctions ; 
Postpositions ; 
Postadverbs ;
Pronouns ; 
Determiners ; 
Numerals ; 
Nouns ; 
ProperNouns ;
Adjectives ; 
Adverbs ; 
Verbs ; 
Abbreviations ; 
Punctuation ; 

LEXICON CLIT

%+да%<cnjcoo%>:% %{D%}%{A%} # ;
%+мы%<qst%>:%>м%{I%} # ;
%+дыр%<part%>:%>%{D%}%{I%}р # ;
%+сы%<part%>:%>с%{I%} # ; ! FIXME: check
# ;

LEXICON CASE 

%<nom%>: CLIT ;               ! - - -
%<gen%>:%>н%{I%}ң CLIT ;      ! -ның/-нең
%<dat%>:%>%{G%}%{A%} CLIT ;   ! -га/-гә, -ка/-кә           ! -а/-ә in nouns with possessives in singular (see below)
%<acc%>:%>н%{I%} CLIT ;	      ! -ны/-не
%<abl%>:%>%{D%}%{A%}н CLIT ;  ! -дан/-дән, -тан/-тән, -нан/нән 
%<loc%>:%>%{D%}%{A%} CLIT ;   ! -да/-дә, -та/-тә

!! китап
!! китапның
!! китапка
!! китапны
!! китаптан
!! китапта

LEXICON POSS-REAL

%<px1sg%>:%>%{I%}м CASE ;                 ! -ым/-ем, -м
%<px2sg%>:%>%{I%}ң CASE ;                 ! -ың/-ең, -ң
%<px3sp%>:%>%{s%}%{I%}%{n%} CASE ;        ! -ы/е, -сы/-се
%<px1pl%>:%>%{I%}б%{I%}з CASE ;           ! -ыбыз/-ебез, -быз/-без
%<px2pl%>:%>%{I%}%{G%}%{I%}з CASE ;       ! -ыгыз/-егез, -гыз/-гез

CASE ;

!LEXICON CASE-POSSESSIVE
! In dative nouns with <px1sg> <px2sg> and <px3sp> gets an "-a" ending instead of "-га/-гә, -ка/-кә". Like it is in Turkish
! In nouns with <px3sp> there is an enclitic "н" in most cases  
!! китабым      китабың	        китабы
!! китабымның   китабыңның      китабының
!! китабыма!    китабыңа!       китабы-н-а!     
!! китабымны    китабыңны       китабы-н           ! китабы-н-ы is an old form. Only in poetry :)
!! китабымнан   китабыңнан      китабы-н-нан
!! китабымда    китабыңда       китабы-н-да

LEXICON POSS

%<pron%>:%>%{L%}%{I%}%{K%}%{I%} CASE ;

POSS-REAL ;

LEXICON NLEX-SG

%<n%>: POSS ; 
%<n%>%<locattr%>:%>%{L%}%{A%}%{G%}%{I%} POSS ;

LEXICON NLEX-PL

%<n%>%<pl%>: POSS ; 

LEXICON NLEX

%<n%>: POSS ; 
%<n%>%<pl%>:%>%{L%}%{A%}р POSS ; 
%<n%>%<locattr%>:%>%{L%}%{A%}%{G%}%{I%} POSS ;

LEXICON DIGITLEX

%<num%>: # ; 


LEXICON NUMLEX

%<num%>: POSS ; 
%<num%>%<ord%>:%>%{I%}нч%{I%} POSS ; 
%<num%>%<sim%>:%>%{A%}р POSS ; 


LEXICON NPANTMLEX

%<np%>%<ant%>%<m%>: CASE ; 

LEXICON NPANTFLEX

%<np%>%<ant%>%<f%>: CASE ; 



LEXICON NPTOPLEX

%<np%>%<top%>: CASE ; 

LEXICON Nouns 
ел:ел NLEX-SG ; ! "" 
ел:ел%>лар NLEX-PL ; 
заман:заман NLEX ; ! "" 
бар:бар NLEX ; ! "" 
гомер:гомер NLEX ; ! "" 
йорт:йорт NLEX ; ! "" 
тараф:тараф NLEX ; ! "" 
азак:азак NLEX ; ! "" 
тавыш:тавыш NLEX ; ! "" 
көч:көч NLEX ; ! "" 
вакыйга:вакыйга NLEX ; ! "" 
тынычлык:тынычлык NLEX ; ! "" 
күренеш:күренеш NLEX ; ! "" 
рәт:рәт NLEX ; ! "" 
минут:минут NLEX ; ! "" 
хакыйкать:хакыйкать NLEX ; ! "" 
әгъза:әгъза NLEX ; ! "" 
тәрәзә:тәрәзә NLEX ; ! "" 
урам:урам NLEX ; ! "" 
җан:җан NLEX ; ! "" 
иңбаш:иңбаш NLEX ; ! "" 
халык:халык NLEX ; ! "" 
вакыйга:вакыйга NLEX ; ! "" 
фикер:фикер NLEX ; ! "" 
ул:ул NLEX ; ! "" 
дивар:дивар NLEX ; ! "" 
тән:тән NLEX ; ! "" 
әнкәй:әнкәй NLEX ; ! "" 
әҗәл:әҗәл NLEX ; ! "" 
сурәт:сурәт NLEX ; ! "" 
мөнәсәбәт:мөнәсәбәт NLEX ; ! "" 
түрә:түрә NLEX ; ! "" 
күк:күк NLEX ; ! "" 
һава:һава NLEX ; ! "" 
ир% туган:ир% туган NLEX ; ! "" 
фатир:фатир NLEX ; ! "" 
хуҗа:хуҗа NLEX ; ! "" 
хезмәт:хезмәт NLEX ; ! "" 
кояш:кояш NLEX ; ! "" 
колак:колак NLEX ; ! "" 
яр% буе:яр% буе NLEX ; ! "" 
ир-ат:ир-ат NLEX ; ! "" 
мизгел:мизгел NLEX ; ! "" 
хис:хис NLEX ; ! "" 
гаскәр:гаскәр NLEX ; ! "" 
ир:ир NLEX ; ! "" 
ялкын:ялкын NLEX ; ! "" 
кара:кара NLEX ; ! "" 
чатлык:чатлык NLEX ; ! "" 
күкрәк:күкрәк NLEX ; ! "" 
нимес:нимес NLEX ; ! "" 
абый:абый NLEX ; ! "" 
чират:чират NLEX ; ! "" 
эт:эт NLEX ; ! "" 
халәт:халәт NLEX ; ! "" 
кыз% бала:кыз% бала NLEX ; ! "" 
мәсьәлә:мәсьәлә NLEX ; ! "" 
элемтә:элемтә NLEX ; ! "" 
үлчәү:үлчәү NLEX ; ! "" 
йөзьел:йөзьел NLEX ; ! "" 
әмәл:әмәл NLEX ; ! "" 
тәэсир:тәэсир NLEX ; ! "" 
агыш:агыш NLEX ; ! "" 
фирка:фирка NLEX ; ! "" 
елга:елга NLEX ; ! "" 
тел:тел NLEX ; ! "" 
сәбәп:сәбәп NLEX ; ! "" 
куркыныч:куркыныч NLEX ; ! "" 
табиб:табиб NLEX ; ! "" 
әрнү:әрнү NLEX ; ! "" 
нәтиҗә:нәтиҗә NLEX ; ! "" 
теләк:теләк NLEX ; ! "" 
язучы:язучы NLEX ; ! "" 
документ:документ NLEX ; ! "" 
эз:эз NLEX ; ! "" 
сыйныф:сыйныф NLEX ; ! "" 
очрашу:очрашу NLEX ; ! "" 
хезмәт:хезмәт NLEX ; ! "" 
илбашы:илбашы NLEX ; ! "" 
ядкарь:ядкарь NLEX ; ! "" 
дәрт:дәрт NLEX ; ! "" 
бәхет:бәхет NLEX ; ! "" 
очкыч:очкыч NLEX ; ! "" 
картина:картина NLEX ; ! "" 
бүлмә:бүлмә NLEX ; ! "" 
телефон:телефон NLEX ; ! "" 
доктор:доктор NLEX ; ! "" 
кызыксыну:кызыксыну NLEX ; ! "" 
лейтенант:лейтенант NLEX ; ! "" 
сыйфат:сыйфат NLEX ; ! "" 
банк:банк NLEX ; ! "" 
тотка:тотка NLEX ; ! "" 
хөкүмәт:хөкүмәт NLEX ; ! "" 
дәрәҗә:дәрәҗә NLEX ; ! ""
профессор:профессор NLEX ; ! ""
союз:союз NLEX ; ! ""
ярты:ярты NLEX ; ! ""
инану:инану NLEX ; ! ""
өлкә:өлкә NLEX ; ! ""
ашамлыклар:ашамлыклар NLEX ; ! ""
зат:зат NLEX ; ! ""
мәгълүмат:мәгълүмат NLEX ; ! ""
муен:муен NLEX ; ! ""
кагыйдә:кагыйдә NLEX ; ! ""
фамилия:фамилия NLEX ; ! ""
роль:роль NLEX ; ! ""
команда:команда NLEX ; ! ""
яка:яка NLEX ; ! ""
ис:ис NLEX ; ! ""
яфрак:яфрак NLEX ; ! ""
тип:тип NLEX ; ! ""
хөррият:хөррият NLEX ; ! ""
чыгу:чыгу NLEX ; ! ""
маңгай:маңгай NLEX ; ! ""
холык:холык NLEX ; ! ""
мәйдан:мәйдан NLEX ; ! ""
хайван:хайван NLEX ; ! ""
елмаю:елмаю%{w%} NLEX ; ! "smile"
идарә:идарә NLEX ; ! ""
революция:революция NLEX ; ! ""
үсеш:үсеш NLEX ; ! ""
тире:тире NLEX ; ! ""
сеңел:сеңел NLEX ; ! ""
чәчкә:чәчкә NLEX ; ! ""
авыру:авыру NLEX ; ! ""
өлге:өлге NLEX ; ! ""
бәя:бәя NLEX ; ! ""
куаныч:куаныч NLEX ; ! ""
станция:станция NLEX ; ! ""
боерык:боерык NLEX ; ! ""
мәкалә:мәкалә NLEX ; ! ""
кабырга:кабырга NLEX ; ! ""
ләззәт:ләззәт NLEX ; ! ""
бакча:бакча NLEX ; ! ""
күпчелек:күпчелек NLEX ; ! ""
белдерү:белдерү NLEX ; ! ""
ми:ми NLEX ; ! ""
яңак:яңак NLEX ; ! ""
баш:баш NLEX ; ! ""
кораб:кораб NLEX ; ! ""
кисәк:кисәк NLEX ; ! ""
ара:ара NLEX ; ! ""
әби:әби NLEX ; ! ""
тою:тою NLEX ; ! ""
театр:театр NLEX ; ! ""
стакан:стакан NLEX ; ! ""
әмәл:әмәл NLEX ; ! ""
тирәнлек:тирәнлек NLEX ; ! ""
студент:студент NLEX ; ! ""
уңыш:уңыш NLEX ; ! ""
секретарь:секретарь NLEX ; ! ""
шайтан:шайтан NLEX ; ! ""
дошман:дошман NLEX ; ! ""
як:як NLEX ; ! ""
чор:чор NLEX ; ! ""
нәрсә:нәрсә NLEX ; ! ""
башкала:башкала NLEX ; ! ""
территория:территория NLEX ; ! ""
сәхифә:сәхифә NLEX ; ! ""
